【裁判字號】    95,上訴,679
【裁判日期】    950612
【裁判案由】    強盜等
【裁判全文】
臺灣高等法院臺中分院刑事判決         95年度上訴字第679號
上  訴  人  臺灣臺中地方法院檢察署檢察官
上  訴  人
即  被  告  甲○○
選任辯護人  廖志堯  律師
上  訴  人
即  被  告  乙○○
選任辯護人  張國隆  律師
上列上訴人因被告強盜等案件，不服臺灣臺中地方法院94年度訴
字第1721號 ，中華民國95年1月20日第一審判決（起訴案號：臺
灣臺中地方法院檢察署92年度偵字第1141號），提起上訴，本院
判決如下：
    主  文
原判決撤銷。
甲○○、乙○○共同以非法方法剝奪人之行動自由，甲○○處有
期徒刑玖月，乙○○處有期徒刑陸月；乙○○之徒刑如易科罰金
，以佰元折算壹日。扣案照相機壹台沒收。
    事  實
一、甲○○前因妨害自由案件，經臺灣臺中地方法院以民國92年
    度訴字第226號判處有期徒刑六月，經上訴後，復經甲○○
    撤回上訴確定，於同年12月22日易科罰金執行完畢；又因妨
    害自由案件，經本院以93年度上更（一）字第233號判處有
    期徒刑一年四月確定，於93年10月26日執行完畢。
二、緣乙○○與丙○○乃朋友關係，其二人自92年3月間起多次
    相約以丙○○提供事先做好暗記之撲克牌，或以乙○○提供
    可佩戴特殊隱形眼鏡透視牌面影像之特殊麻將（下稱顯影麻
    將）邀同他人打牌，而丙○○於92年4月23日20時50分許，
    持以不詳方式取得之鑰匙進入乙○○位於臺中市○○區○○
    路三段28號5樓之5住處拿取上開顯影麻將，遲未歸還，乙○○即心生不滿，乙○○並懷疑其屋內同時短少現金約新臺幣
    （下同）7、8千元等財物，認係丙○○所竊取，更懷恨在心
    ，欲對於丙○○施以教訓，乙○○乃透過不知情之真實姓名
    年籍不詳綽號「少東」之友人介紹結識綽號「小胖」之王仁
    郁（通緝中），王仁郁即表示可找其友人甲○○商議如何對
    丙○○施以教訓。乙○○、王仁郁、甲○○三人即於92年4
    月底、5月初某日，相約在臺中市○○路某火鍋店見面，而
    共同謀議由乙○○向丙○○表示邀人前來打牌予以詐賭牟利
    ，並由甲○○、王仁郁糾眾出面以抓詐賭為藉口，再以強押
    、凌虐等方式，逼迫丙○○返還財物，藉此施以教訓，乙○○因而與甲○○、王仁郁共同基於妨害自由之犯意聯絡，委
    託甲○○、王仁郁代為向丙○○施以教訓。渠等計畫既定，
    王仁郁即找來與其有共同犯意聯絡之真實姓名年籍不詳綽號
    「寶寶」、「珊妹」之成年女子扮演被詐賭之對象，乙○○
    先於92年5月13日前數日，多次向丙○○假意提議邀約「寶
    寶」在臺中市集集茶坊等處打撲克牌予以詐賭牟利，丙○○
    遂予應允，「寶寶」先後共賭輸約13萬元，惟因乙○○及「
    寶寶」等人未能識破丙○○究竟如何在撲克牌上做好暗記，
    遂遲未行動。乙○○乃再於92年5月13日凌晨，向丙○○佯
    稱欲邀約「寶寶」、「珊妹」等人前往臺中市○○○路65巷
    28 號5樓丙○○之女友丁○○住處，並以打麻將之方式予以
    詐賭牟利，丙○○不疑有他，仍予允諾。同日凌晨2時許，
    乙○○依約帶同「寶寶」、「珊妹」及不知情臨時決定前來
    打牌之「珊妹」之男友共三人前往上址與丙○○打牌，其間
    「珊妹」假借外出購買宵夜為由，帶同王仁郁、甲○○及與
    之有共同犯意聯絡之真實姓名年籍不詳綽號「旺來」、「阿
    俊」、「阿輪」共5人進入丁○○之住處（侵入住宅部分未
    據告訴）。甲○○進入屋內後，即對「寶寶」、「珊妹」之
    男友高呼：「你們還要再玩嗎？你們都被人家作手腳了，怎
    麼玩都玩不過人家」等語，並要求丙○○、乙○○二人當場
    取下詐賭所使用之特殊隱形眼鏡，乙○○聞之即配合演戲而
    自行拔下隱形眼鏡，甲○○、王仁郁等人再進而對丙○○、
    乙○○二人質疑稱：「你們詐賭，看要如何處理」等語。其
    間，甲○○、王仁郁及「旺來」、「阿俊」、「阿輪」等5
    人為控制現場，適發現丁○○之母親王採玉在家，竟共同基
    於妨害自由之犯意，由其中二人踹開王採玉之臥室房門，再
    將王採玉強押至客廳內，並嚇斥令丁○○、王採玉均坐在客
    廳內不准移動，再將丙○○強行壓制在地上，並由其中一人
    持不明之器物（未扣案）敲打丙○○之頸部，又有其中一人
    進入廚房手持菜刀（未扣案）揚言要剁掉丙○○之手，乙○○在此過程中則假意扮演被害者之角色配合被打並苦苦求情
    ，乙○○、甲○○、王仁郁等人即共同以此非法方法剝奪丙○○、丁○○、王採玉之行動自由。約經過1、2小時後，乙○○、甲○○、王仁郁及「旺來」、「阿俊」、「阿輪」等
    人顧忌王採玉罹患癌症，恐多生事端，且怕驚動四鄰難以收
    拾，然見其目的尚未達成，不願罷休，遂持續前揭共同妨害
    自由之犯意，藉詞稱：將丙○○、乙○○帶到山上就會有錢
    等語，再由甲○○、王仁郁及「旺來」、「阿俊」、「阿輪
    」等人強押丙○○搭乘電梯至丁○○上開住處之地下室停車
    場後，進入丙○○所有車號2K-1226號自用小客車之後座，
    乙○○則繼續假意扮演被害者之角色一同搭乘電梯前往停車
    場及進入前開車輛，待渠等七人共乘該車駛至一樓後，再由
    甲○○、王仁郁、「阿俊」、「阿輪」及丙○○共乘丙○○
    之上開自用小客車，乙○○則與「旺來」搭乘車號不詳之另
    一部自用小客車，一同由甲○○引導前往臺中縣霧峰鄉山區
    ，渠等即共同以此非法方式剝奪丙○○之行動自由。渠等抵
    達山上後，甲○○即授意王仁郁、「阿俊」、「阿輪」等人
    毆打、凌虐丙○○，其則與乙○○、「旺來」等人在上開車
    號不詳之另一部自用小客車等候，王仁郁與「阿俊」、「阿
    輪」即持棍棒（未扣案）毆打丙○○，以車門夾丙○○之小
    腿，其後，又要求丙○○自行脫光衣服、爬入鐵桶中，渠等
    再滾動鐵桶，並以腳踢丙○○陰莖、拉扯其陰莖，王仁郁並
    持未裝有底片之照相機佯向丙○○強拍裸照，以上開方式凌
    虐丙○○（丙○○因渠等之毆打、凌虐而受有頭皮挫傷、臉
    部挫傷、下陰部瘀傷、下肢七處挫傷、軀幹及背部四處挫傷
    、上肢六處挫傷等傷害，然傷害部分未據告訴）。其後，王
    仁郁等人再令丙○○返回丙○○上開自小客車之後座，此時
    始令丙○○拔下眼罩，乙○○亦繼續假意扮演被害者之角色
    一同回到丙○○車內。王仁郁即向乙○○、丙○○佯稱：應
    由乙○○、丙○○分別簽發金額各5百萬元之本票，及由乙○○簽發支票、丙○○背書始能解決云云。乙○○遂假意其
    受強迫不得不從，丙○○則因遭剝奪行動自由及受毆打不得
    不從遂簽發金額合計約5百萬元之本票數張（未扣案），之
    後，王仁郁再要求丙○○、乙○○先交付其身上之全部現金
    ，丙○○不得不從遂交付其身上現金15000元，惟因丙○○
    表示其自小客車須加油，王仁郁遂返還其中2000元，乙○○
    則假意不得不從而交付5000元，而以強暴使丙○○行無義務
    之事，其後，王仁郁、甲○○等人再將丙○○、乙○○載至
    臺中市○○○路附近釋放。嗣丙○○、丁○○報警處理後，
    丙○○適撞見乙○○、王仁郁二人在一起，即不動聲色通知
    警方於92年6月3日13時許在臺中市北屯區消遙饌餐廳查獲乙○○、王仁郁二人，再循線於同日16時許，在臺中縣大里市
    ○○路○段光明巷70號查獲甲○○，並扣得上開王仁郁所有
    用以佯拍丙○○裸照之照相機一臺。
三、案經丙○○、丁○○訴由臺中市警察局第五分局報告臺灣臺
    中地方法院檢察署檢察官偵查起訴。
    理  由
一、訊據被告甲○○、乙○○不否認有與上揭時地，與共同被告
    王仁郁謀議以抓詐賭之方式設局教訓丙○○，暨由被告乙○○帶同王仁郁所安排之「寶寶」、「珊妹」等人前往丁○○
    住處打牌，「珊妹」再以買宵夜為由外出，而帶同被告甲○○、王仁郁及綽號「旺來」、「阿俊」、「阿輪」之成年男
    子等人前來，暨被告甲○○、王仁郁等5人在丁○○住處質
    問、毆打丙○○，其後並強押丙○○前往臺中縣霧峰鄉山區
    暨要求其簽發本票、在支票上背書之事實，核與被害人丙○○在警詢、偵訊及審理時所指、證述之情節大致相符；被告
    甲○○在本審並供承妨害自由之情事，被告乙○○則辯稱：
    丙○○竊取其麻將及財物，損失總計約二、三十萬元，其與
    王仁郁、甲○○等人講好要以抓詐賭之方式教訓丙○○，協
    議內容只是要丙○○還以前偷的東西並教訓他一下而已，沒
    有計劃將丙○○押到山上打他及強迫他簽本票，況其發現丁○○的母親王採玉暫住該處，為免讓丙○○沒面子，就急傳
    簡訊又躲到廁所打電話要求王仁郁取消該日行動云云。被告
    乙○○之選任辯護人為被告辯護稱：被告乙○○與其餘被告
    原謀議內容僅在教訓丙○○並取回遭竊之財物，其餘被告將
    丙○○帶往山上係臨時起意，而被告乙○○尚多次為告訴人
    丙○○求情、勿將伊帶往山上，故其餘被告所為已超越原先
    謀議之內容，而屬其餘被告之剩餘行為，又同謀共同正犯僅
    有參與犯罪謀議之行為，對於犯罪構成要件之具體行為既未
    參與，則其究於何時在何處與下手實施犯罪行為之正犯如何
    謀議，即為決定其是否成立同謀犯之重要證據，自須以積極
    證據加以嚴格證明云云。
二、經查：
  (一)上揭犯罪事實，業據被害人丙○○、丁○○、王採玉於警
      詢、偵訊及審理時指、證述甚詳，而被害人丙○○遭強押
      前往臺中縣霧峰鄉山區毆打、凌虐之經過，復據共同被告
      王仁郁於警詢及偵查中供述明確，且丙○○因而受有頭皮
      挫傷、臉部挫傷、下陰部瘀傷、下肢七處挫傷、軀幹及背
      部四處挫傷、上肢六處挫傷等傷情，亦有中國醫藥學院附
      設醫院出具之診斷證明書在卷可憑。
  (二)被告乙○○質疑丙○○竊取其財物，懷恨在心，憤而邀集
      被告甲○○、共同被告王仁郁二人共同謀議設局使丙○○
      誤認其因詐賭遭識破，藉此施以教訓，逼迫賠償損失等情
      ，業經被告乙○○、甲○○於警詢、偵訊及一審準備程序
      、審理時所一致供陳明確，核與共同被告王仁郁於警詢、
      偵訊之供述大致相符。而被告甲○○於警詢時即自承：當
      時其與王仁郁與綽號阿俊、阿輪、鳳梨（應為「旺來」）
      等五人一同前往，由珊妹帶進屋內，在現場王仁郁與阿俊
      、阿輪、鳳梨等四人有動手毆打被害人丙○○，其中不知
      何人前往廚房拿菜刀出來恐嚇被害人，其等恐嚇丁○○不
      得報警後，拿眼罩將丙○○雙眼罩住，即分乘二部車強押
      丙○○至臺中縣霧峰鄉偏僻山區等語（見92年度偵字第11
      413號偵查卷第13頁），於偵查中供述稱：是王仁郁找其
      參加，說有人詐賭，請其幫他們抓，五月初在火鍋店裡面
      ，其與王仁郁、乙○○三人商量好要抓丙○○詐賭，其等
      商量要修理他，恐嚇他簽本票，後來去山上是要嚇丙○○
      ，山上的地點是其臨時想到的，因為那邊人比較少，帶到
      山上是要丙○○把之前贏的錢吐回來，當日地點是其所挑
      選，其他人均跟其的車，因為山上其比較熟等語（見同上
      偵查卷第62、171頁）。則被告甲○○既參與謀議在先，
      而謀議內容並由其與王仁郁負責對丙○○實施教訓，再逼
      迫賠償損失，則其對於當日究竟欲如何教訓、逼迫丙○○
      等細節，自甚為明瞭，且其當日又負責挑選並引導前往對
      丙○○實施教訓之地點，再依證人丁○○於審理時結證稱
      ：當日在其家中，甲○○是坐在那裡質問丙○○詐賭之事
      ，動手的是其他的人，甲○○沒有阻止其他的人不能打，
      當日是由甲○○帶頭，主要是甲○○講話等情（見本院卷
      第122、126頁），則被告甲○○應屬本件強押、教訓行動
      之領頭人物，被告甲○○對於上開犯行，與實施控制行動
      、毆打、凌虐行動者間，確有犯意聯絡及行為分擔，應屬
      無疑。
  (三)被告乙○○供承其與被告甲○○、共同被告王仁郁二人共
      同謀議設局以抓詐賭方式對丙○○施以教訓，並逼迫賠償
      損失，已如前述，其於警詢時供述稱：「經過我們三人討
      論後，決定在丁○○的住處設下賭局，由王仁郁的朋友綽
      號寶寶及珊妹之女子設定為被詐賭之對象，……於92年5
      月13日凌晨二時設定在丁○○的住處內打麻將，……綽號
      珊妹之女子假借外出買宵夜為由，通知在附近待命甲○○
      帶領手下共五、六人，進入丁○○之住處內拆穿詐賭行為
      ，並以此為由強押丙○○和我，我仍同夥詐賭角色演戲」
      等語（見同上偵查卷第27頁背面、28頁）；於偵查中供述
      稱：「珊妹跟小胖（即王仁郁）他們通完電話後，珊妹就
      用買宵夜的藉口離開，回來就把小胖、阿泉（即甲○○）
      及另外三名我當天第一次見到的男子，共有五個人帶進來
      ，之後阿泉就喊一聲你們還要再玩嗎？你們都被人家作手
      腳了，怎麼玩都玩不過人家，就對我及丙○○說要不要配
      合，丙○○說他沒有錢處理，阿泉就說你靠賭為生，手腕
      那麼好，怎麼會沒有錢，接著他們就動手，當時丙○○跟
      我都有被打，我是因為配合演戲，也被打」、「怕吵到隔
      壁的人所以決定到外面去談，我們七個人出門坐電梯到地
      下室一起坐丙○○的車到一樓後，再分開坐二部車，我跟
      丙○○不同車，我是跟其中一名小弟坐同一部車……（在
      山上）丙○○有簽本票及在我簽的支票上面背書，簽本票
      是要教訓他，背書是希望他將之前贏的錢吐出來」、「當
      初我們幾人講好要演一場戲，就是打牌打到一半時，因為
      我們耍老千被識破，就要用這個方法教訓他，叫他賠償之
      前他在我家所偷的東西」等語（見同上偵查卷第57至58
      頁）。依此觀之，被告乙○○因對丙○○懷恨在心，遂委
      託被告甲○○及共同被告王仁郁等人糾眾教訓丙○○，在
      其等之計畫中，被告乙○○並負責向丙○○佯稱提議邀人
      打牌予以詐賭牟利，並於被告甲○○、王仁郁糾眾前來施
      以教訓時配合演出，而渠等並欲逼迫丙○○交付財物，為
      達此目的，則上開教訓行動中自不免包括強押、毆打甚至
      凌虐丙○○之行為，被告乙○○對此既難以諉為不知，且
      其既委託被告甲○○、王仁郁糾眾前來實施教訓行動，即
      有以被告甲○○、王仁郁等人之上開行為，視為自己之行
      為，以達到教訓丙○○、逼迫丙○○返還財物之目的的意
      思。雖被告乙○○辯稱其當日曾經傳簡訊、到廁所打電話
      要求被告王仁郁暫停行動，其在丁○○家中有為丙○○求
      情，並表示不要帶到山上云云。惟依證人丙○○結證稱：
      當日乙○○打牌好像心不在焉，好像很忙的樣子，有跑好
      幾次廁所，其不知道乙○○到廁所做什麼，從牌桌無法聽
      到乙○○在廁所內有無打電話；當其在丁○○住處被打時
      ，乙○○有說不要這樣，不要弄得這麼難看，其被帶走時
      ，乙○○有沒有求情或是阻止，其不清楚，應該是沒有；
      在丁○○住處，乙○○有說他那裡有錢，可以拿出來，他
      有明說希望對方不要把其帶到山上等情（見本院卷第113
      、116、117頁），僅能證明被告乙○○在打牌時心不在焉
      ，頻頻跑廁所之事實，不能證明被告乙○○確有與被告王
      仁郁聯繫，又縱認其確有聯繫，亦不能證明聯繫事項為何
      ，是不能僅憑有上開事實，而為有利於被告乙○○之認定
      。至於其在丁○○住處縱曾表示「不要這樣，不要弄得這
      麼難看」，願意拿錢出來，希望不要到山上等語，惟當日
      被告乙○○係配合扮演被害者之角色，已據其於警詢、偵
      訊時所供明，是其所為上開表示，尚不能遽認係有意中止
      被告甲○○、王仁郁負責實施之本件犯行，再對照證人丁○○在審理時結證稱：當時大部分是針對乙○○質問，其
      沒有聽到乙○○有為丙○○求情等語（見一審卷第122、
      123 頁）；被告甲○○則以證人身分結證稱：乙○○沒有
      表示要停止行動，王仁郁也沒有提及乙○○要求不要來等
      語（見一審卷第133、134頁），實難認被告乙○○有何阻
      止被告甲○○、王仁郁前來實施本案犯行之舉動。綜觀上
      述，被告乙○○既參與謀議在先，並負責佯向丙○○提議
      邀約他人至丁○○家中詐賭牟利，而使被告甲○○及共同
      被告王仁郁等人有糾眾前來實施教訓行動之可能，更於本
      案發生時，持續假意扮演被害者之角色一同遭強押、毆打
      ，再假意配合簽發本票、支票及交付金錢，再參諸其在偵
      查中自承：當時因為在公寓裡面很吵，而且丁○○的媽媽
      生病，所以臨時決定把人帶到外面，在山上簽本票、支票
      是要教訓丙○○，暨希望丙○○將之前贏的錢吐出來等情
      ，亦足徵被告乙○○對於本案之犯行，與被告甲○○、王
      仁郁等人間確有犯意聯絡及行為分擔甚明。故被告乙○○
      之上開辯詞，無非事後飾卸之詞，委無可採。
  (四)綜上所述，被告甲○○、乙○○所辯均屬卸責之詞，皆不
      值採信。本件事證明確，被告二人之上開犯行均堪認定。
      至被害人丙○○雖指述稱其在山上有遭以打火機燒陰莖、
      在嘴巴塞泥土、灌水之事實，惟被告甲○○辯稱其當時在
      另一臺車上睡覺，對於王仁郁等人如何毆打、凌虐被告並
      無所悉，共同被告王仁郁則否認有上開情節，是該部分除
      被害人丙○○之片面指述外，並無其他事證可資佐憑，尚
      難遽認確有其事。又被害人丙○○雖指述其在山上有聽到
      被告甲○○的聲音，認被告甲○○在山上也有共同出手毆
      打及對其施以凌虐之事實，然被害人丙○○在審理時自承
      ：因為其不認識他們，不知道是被什麼人打，其在地下室
      就被戴上眼罩，是在離開山上之前要簽發本票，眼罩才拿
      下，當時有看見王仁郁，是王仁郁叫其簽發本票等語（見
      一審卷第109至110頁），則被害人丙○○在山上被毆打、
      凌虐之過程既均被帶眼罩，而其與被告甲○○亦素不相識
      ，自難僅憑聽聞聲音即可確認有遭被告甲○○之毆打、凌
      虐，再參諸本案共同被告王仁郁於偵查中亦供承：「（在
      山上）除了甲○○及旺來外，其餘3人（即王仁郁、阿俊
      、阿輪）有打他（丙○○）」等語（見同上偵查卷第60頁
      ），是被告甲○○供述稱：其在山上並未出手毆打、凌虐
      被害人丙○○等情，並非不可信，是該部分亦不足為不利
      於被告甲○○之認定，附此說明。
三、按所謂以非法方法剝奪人之行動自由，係指以私禁外之非法
    方法，妨害其行動自由而言，若將被害人拘禁於一定處所，
    繼續較久之時間，而剝奪其行動自由，仍屬私禁行為，次按
    刑法第三百零二條第一項之妨害自由罪，係妨害他人自由之
    概括的規定，故行為人具有一定目的，以非法方法剝奪人之
    行動自由者，除法律別有處罰較重之規定（例如略誘及擄人
    勒贖等罪），應適用各該規定處斷外，如以使人行無義務之
    事，或妨害人行使權利為目的，而其強暴脅迫復已達於剝奪
    人行動自由之程度，即祇成立本罪，不應再依同法第三百零
    四條論處，誠以此項使人行無義務之事，或妨害人行使權利
    之低度行為，應為剝奪人行動自由之高度行為所吸收，不能
    以其目的係在使人行無義務之事，或妨害人行使權利，認為
    係觸犯刑法第三百零二條第一項及第三百零四條第一項之二
    罪名，依同法第五十五條，從一重處斷（參照最高法院29年
    上字第2359號判例意旨）。又按刑法第三百零二條第一項之
    妨害自由罪，原包括私禁及以其他非法方法剝奪人之行動自
    由而言，所謂非法方法，當包括強暴脅迫等情事在內，自屬
    包含於妨害行動自由之同一意念之中，縱其所為，合於刑法
    第三百零五條恐嚇危害安全之情形，仍應視為剝奪行動自由
    之部分行為，非低度之恐嚇危害安全罪，為高度之剝奪行動
    自由罪所吸收（參照最高法院74年臺上字第3404號判例意旨
    ）。經查被告乙○○、甲○○與共同被告王仁郁共同謀議以
    抓詐賭方式教訓丙○○，其為達教訓丙○○及逼迫返還詐賭
    財物之目的，而由甲○○、王仁郁糾眾前來質問丙○○，且
    為控制現場，嚇斥令丁○○、王採玉不得移動，再將丙○○
    強行壓制在地上加以毆打，再強押丙○○至山上毆打、凌虐
    及逼迫其簽發本票、在支票上背書、交付金錢，乙○○則假
    意配合扮演被害者之角色，核其所為，皆係犯刑法第三百零
    二條第一項之以非法方法剝奪人之行動自由罪，又本案依現
    有之事證，不能認被告等人有將被害人丙○○、丁○○、王
    採玉等人拘禁於一定處所繼續較久之時間，而剝奪其行動自
    由，僅足認被告等人有以私禁以外之非法方法剝奪被害人之
    行動自由，是公訴人認被告等人所為係屬同條項之私行拘禁
    ，尚有未洽，併予敘明。又被告等人於以非法方法剝奪被害
    人行動自由之行為繼續中，另有恐嚇行為，為妨害自由之部
    分行為，暨被告等人另使被害人丙○○行簽發本票、在支票
    上背書、交付金錢等無義務之事之低度行為，為私行拘禁之
    高度行為所吸收，不另論罪。被告二人與共同被告王仁郁及
    「寶寶」、「珊妹」、「旺來」、「阿俊」、「阿輪」間，
    就上述犯行，有犯意聯絡及行為分擔，均為共同正犯。被告
    等人所犯以非法方法剝奪他人行動自由罪，係一行為而侵害
    丙○○、丁○○、王採玉三人之法益，屬同種想像競合犯，
    應依刑法第五十五條前段從一重處斷。又公訴人雖未論及被
    告等人以非法方法剝奪丁○○、王採玉之行動自由，惟上開
    部分與起訴部分有想像競合犯之裁判上一罪關係，為起訴效
    力所及，本院自得併予審理，附此敘明。
四、公訴意旨另以：被告乙○○、甲○○與共同被告王仁郁等人
    共同強迫丙○○簽發本票、在支票上背書，及強取丙○○身
    上現金13000元，暨同時強取丁○○所有之現金11萬元，有
    不法所有之意圖，因認被告二人亦涉犯刑法第三百三十條之
    加重強盜罪嫌云云。
五、惟按，犯罪事實應依證據認定之，無證據不能認定犯罪事實
    ，為刑事訴訟法第一百五十四條第二項定有明文。次按，認
    定不利於被告之事實，須依積極證據，茍積極證據不足為不
    利於被告事實之認定時，即應為有利於被告之認定，更不必
    有何有利之證據。又按，事實之認定，應憑證據，如未能發
    現相當證據，或證據不足以證明，自不能以推測或擬制之方
    法，以為裁判基礎（參照最高法院30年度上字第816號、40
    年度臺上字第86號判例意旨）。次按刑法之強盜罪，係以意
    圖為自己或第三人不法之所有，以強暴、脅迫、藥劑、催眠
    術或他法，至使不能抗拒，而取他人之物或使其交付為構成
    要件，亦即行為人必須具有為自己或第三人不法所有之意圖
    ，而實施強盜行為為必要，若奪取財物係基於他種目的，而
    非出於不法所有之意思者，縱其行為違法，要不成立強盜罪
    。訊據被告二人均堅詞否認有何強盜犯行，辯稱：渠等並無
    不法所有之意圖，亦均不知丁○○有現金11萬元遭人拿取等
    語。
六、經查：
  (一)被告乙○○、甲○○及共同被告王仁郁均一致供承乙○○
      質疑丙○○竊取乙○○之麻將及財物，才共同謀議以抓詐
      賭方式對丙○○施以教訓，目的包括抓詐賭及要丙○○返
      還財物等情，已如前述。又依被告乙○○於警詢供述稱：
      「我與被害人丙○○原本是以詐賭手段騙取他人財物合夥
      人，因丙○○、丁○○二人趁我不在家時持自己配的鑰匙
      開門進入我的住處不告而取走用來詐賭用有記號的麻將一
      副及現金7、8千元等財物，我因而懷恨在心」等語（見同
      上偵查卷第27頁背面）；於偵查中供述稱：「今年過完年
      後丙○○找我合作玩撲克牌大老二，他都可以從中作手腳
      ，他都在牌上作記號，他手腳也很快，前後有賺了幾萬元
      ，麻將部分我們配合5次以上，他也是在麻將上面作記號
      ，記號是我負責做上去，……4月23日晚上8點50分他趁我
      不在家時，我懷疑他是自行配的鑰匙，進入我東興路的住
      處將我做記號的麻將牌及現款7、8千元都偷走了，為了這
      個原因我想要教訓他，才設這個局」（見同上偵查卷第56
      至57頁）。共同被告王仁郁於警詢及偵查中供述稱：因乙○○說丙○○偷拿他賭具麻將牌、現金等財物，要其幫忙
      處理，其就找甲○○一起商量，其與乙○○、甲○○三人
      在火鍋店討論此事，要安排人與乙○○、丙○○賭博，再
      伺機行動抓丙○○詐賭，…案發前曾安排「寶寶」與丙○○賭博4、5次，每次都輸得很慘，已被丙○○贏約10、20
      萬元……，（在山上）有叫丙○○簽本票，目的是要教訓
      他，同時希望他還被他贏走的錢，本票是乙○○簽的，叫
      丙○○背書」等語（見同上偵查卷第18至19頁、第21頁、
      第59至61頁）。而被告甲○○亦供述及以證人身分證述稱
      ：其和乙○○、王仁郁商量好要抓丙○○詐賭，先安排「
      寶寶」去跟丙○○打牌，聽說輸了10、20萬元，當日的目
      的是要求丙○○還詐賭的財物、要抓詐賭和教訓丙○○等
      語（見同上偵查卷第62頁及一審卷第131頁）。即證人丙○○於警詢中亦自承：其經乙○○聯絡邀人至臺中市○○
      路與大墩路口之集集茶坊打牌，前後共5次，共在「寶寶
      」身上詐賭贏13萬元等語（見同上偵查卷第32頁）；嗣於
      本院審理時，亦不否認曾與「寶寶」打撲克牌、有贏錢之
      事實（見一審卷第114頁）。則渠等在本案發生前即已安
      排「寶寶」扮演被詐賭之受害人，「寶寶」並已賭輸約13
      萬元，亦堪以認定。
  (二)被告等人當日強迫丙○○簽發本票、在支票上背書，及強
      取其身上現金13000元，既出於實施教訓之動機，且上開
      假意被詐賭之「寶寶」復已賭輸約13萬元，被告等人自有
      意同時令丙○○返還前開財物，以免無端損失。再依證人
      丙○○於審理時證述稱：在丁○○住處時，其身上約1500
      0元已被搜出來，但是又還給伊，係在山上簽完本票後，
      始令其交出身上金錢；當時丁○○、王採玉身上均有戴飾
      品，但其不確定是戴什麼，丁○○有戴其贈送之鑽石項鍊
      ，價值約3萬元，但並沒有遺失等語（見一審卷第108、
      112、116至117頁）；證人丁○○於審理時結證稱：其家
      中有戒指、項鍊等飾品約2、3個等語（見一審卷第124頁
      ）；證人王採玉結證稱：其當時身上好像有戒指、現金1
      萬多元，放在睡覺的房間，在皮包內，沒有損失財物等語
      （見一審卷第129頁）。則被告等人果具有為自己或第三
      人不法所有之意圖，其等既糾眾前來，並已控制現場達1
      、2小時，何以不儘行搜括屋內之財物？又渠等何以在查
      悉丙○○身上帶有現金約15000元後，並未取走，而遲至
      將丙○○強押至山上毆打、凌虐，並由乙○○假意配合簽
      發本票、支票後，始令丙○○簽發本票、在支票上背書及
      交付現金？是以，被告乙○○、甲○○等人之上開行動，
      是否確有不法所有之意圖，實非無疑。
  (三)公訴人認證人丁○○同時遭拿取現金11萬元乙節，業據被
      告乙○○、甲○○及共同被告王仁郁在警詢、偵訊及審理
      時均一致供述稱不知有上開情事。被告乙○○於警詢及偵
      查中供述稱：「我不知道有無搜括到12萬5千元」、「（
      問：丁○○真的有丟掉11萬元現款？）我不知道，當時我
      是扮演被害人，是小胖他們去搜的，他們沒告訴我有搜到
      這筆錢」（見同上偵查卷第27頁背面、第57頁）；被告甲○○於警詢及偵查中供述稱：「我知道王仁郁有強盜被害
      人丙○○15000元，但沒有搜括丁○○11萬元」、「（問
      ：何人去搜丁○○的11萬？）我不知道，沒有人告訴我」
      （見同上偵查卷第13、第62頁）。共同被告王仁郁於警詢
      及偵查中供述稱：「丙○○從皮包內拿給我15000元，事
      後他說他身上沒錢，我就退還他2000元，我實際取得1300
      0元……丁○○說的我不知道，因當時我進入現場時，我
      在查看丙○○詐賭賭具，所以我不知係何人進入丁○○房
      間搶他的金錢」、「（問：何人去搜丁○○的11萬？）我
      不知道，沒有人告訴我」（見同上偵查卷第20、60頁）。
      即證人丙○○在第一次警詢筆錄亦未提及丁○○有損失財
      物，嗣第二次警詢筆錄指稱：「乙○○朋友搜括我抽屜內
      5千元及我身上口袋內1萬元，復將我朋友丁○○房內化妝
      台抽屜內11萬元搶走」等語，於偵查中結證稱：「他們到
      丁○○家裡時候，有人到房間搜括8、9萬元現金」等語，
      於本院審理時分別結證稱：「（問：丁○○當日有無損失
      財物？）正確數字我不知道，丁○○的房間有錢，隔天他
      告訴我他沒錢了，要我給他錢。事後他還跟我說他被拿走
      10幾萬元，錢的數目都是她自己說的，我不清楚她有多少
      錢」等語（見一審卷第109頁）；證人王採玉結證稱：「
      我的錢沒有被拿走，我女兒（即證人丁○○）的錢我不知
      道」、「他們一離開，我女兒就跟我說，他被拿走10 萬
      元」等語。觀諸被告乙○○、甲○○、共同被告王仁郁暨
      證人丙○○、王採玉，均一致供、證述並未親見親聞有何
      人拿取證人丁○○所有之現金，而證人丙○○、王採玉則
      證述稱係聽聞證人丁○○傳述始知其事，且對於丁○○遭
      拿走現金之數額，渠二人之證述亦不一致。再者，證人丁○○於警詢時原指稱：「一名男子押著我進入我的臥房搜
      括我放置化妝台抽屜內11萬元，之後又將我押至客廳」等
      語，然在本院審理時，就其是否被取走財物，原證稱：對
      方只有叫其拿存摺出來，且只有看而已，沒有拿走等語，
      再經檢察官詰問其何以之前指稱有被拿取現金11萬元，證
      人丁○○始證稱：「那時候有被拿走11萬元，因為他們懷
      疑丙○○詐賭，叫我拿錢出來，他們說丙○○詐賭那位女
      子10萬元……那筆錢是案發前丙○○拿給我的，他給我的
      錢我不記得是10萬元，還是11萬元」等語（見一審卷第
      121、124頁），衡酌證人丁○○茍確遭拿取現金11萬元，
      記憶應甚為深刻，當不會輕易淡忘致須經由他人提醒始能
      回復記憶，又證人丁○○指稱遭人強押進入臥房搜括現金
      11萬元，或當時有人表示懷疑丙○○詐賭10萬元而交付上
      款等情，倘係屬實，則當時在場之被告乙○○、甲○○、
      共同被告王仁郁暨證人丙○○、王採玉等人，實不至於對
      此毫無所知，而均一致供、證述稱並無親見親聞丁○○有
      被拿走現金乙事，故被告等人是否拿取丁○○所有之現金
      ，實有可疑。況證人丁○○證述稱因對方表示丙○○詐賭
      10萬元，適丙○○於案發前給其10萬元或11萬元，其始交
      付金錢等情，倘係屬實，益徵被告甲○○、乙○○及共同
      被告王仁郁供述稱當日之目的亦包括要取回遭詐賭之財物
      乙節非虛，故亦不得因此遽認被告等人拿取上開金錢，具
      有為自己或第三人不法所有之意圖。
  (四)綜上，本案依現有之事證，尚難認被告等人主觀上有何不
      法所有之意圖，依首揭說明，其行為與刑法強盜罪之構成
      要件尚不相當，自難以該罪相繩。此外，復查無其他積極
      事證。足認被告二人有何強盜之犯行，此部份應屬犯罪不
      能證明。
七、原審就被告妨害自由部分予以論科，並認被告被訴強盜部分
    犯罪不能證明，諭知無罪，固非無見，惟查(一)關於妨害自由
    部分，被告二人與被害人已於二審中達成和解，被告履行賠
    償，並獲被害人原宥，原審量刑未及酌此，尚有未洽；(二)經
    起訴之妨害自由及強盜二罪名，有裁判上一罪之牽連犯關係
    ，業於一審審理中由檢察官在論告時陳明，有該審判筆錄可
    稽，審理後認其強盜部分犯罪不能證明，按裁判上一罪之審
    判不可分原則，應無庸另為無罪之諭知，原判決就此犯罪不
    能證明部分，於主文中另行諭知無罪，亦有未合；檢察官上
    訴，仍指被告犯強盜罪，固無理由，然原判決既有上述可議
    之處，而經上訴，自屬無可維持，應予撤銷改判。爰就妨害
    自由部分，審酌被告二人之素行、犯罪動機、手段、所生危
    害及在二審審理期間，已有悔意，並對被害人致歉及賠償，
    與被害人達成和解等一切情狀，分別量處如主文所示之刑，
    並就乙○○所處之徒刑六月，諭知易科罰金之折算標準。扣
    案之照相機一台，係共犯王仁郁所有，供犯本案之罪所用之
    物，併予宣告沒收。至被告被訴強盜部分犯罪不能證明已如
    前述，依公訴意旨認此部分與上開論科之妨害自由部分，有
    裁判上一罪之關係，審判不可分原則，不另為無罪之諭知。
據上論斷，應依刑事訴訟法第369條第1項前段、第364條、第299
條第1項前段，刑法第302條第1項、第28條、第55條、第41條第1
項前段、第38條第1項第2款，罰金罰鍰提高標準條例第1條前段
，第2條，判決如主文。
本案經檢察官戊○○到庭執行職務。
中    華    民    國    95    年    6    月    12     日
            刑事第五庭  審判長法  官  袁  從  楨
                              法  官  郭  同  奇
                              法  官  姚  勳  昌
上列正本證明與原本無異。
如不服本判決應於收受送達後十日內向本院提出上訴書狀，其未
敘述上訴之理由者並得於提起上訴後十日內向本院補提理由書（
均須按他造當事人之人數附繕本）。
                              書記官  呂  淑  芬
中    華    民    國    95    年    6    月    15     日
                                                      Ａ


司法院資訊處製作；財團法人民間司法改革基金會備份。
